臺灣桃園地方法院刑事判決　　　　　　　94年度易字第1403號
公　訴　人　臺灣桃園地方法院檢察署檢察官
被　　　告　甲○○
上列被告因妨害兵役案件，經檢察官聲請簡易判決處刑（94年度
偵字第10323 號），認為不得以簡易判決處刑，改依通常程序審
理，本院判決如下：
    主  文
甲○○無罪。
    理  由
一、公訴意旨略以：被告甲○○原設籍在桃園縣大溪鎮南興里13
    鄰南興30號，明知其為後備軍人，如已實際遷移戶籍，應隨
    時申報更正，以免國軍相關召集勤務通知無從送達，竟仍意
    圖避免召集，於民國94年1 月間某日，遷移至新竹縣竹北市
    ○○路332 號居住，無故不依規定申報，致使桃園縣後備司
    令部所發指定應於94年3 月23日前往苗栗縣頭份鎮斗煥里19
    9 號斗煥坪營區之教育召集令無法送達。案經桃園縣後備司
    令部移送臺灣桃園地方法院檢察署檢察官偵查後，聲請簡易
    判決處刑，因認被告甲○○違反妨害兵役治罪條例第10條第
    3項、第1項第3款，應依同條例第6條第1項處罰。
二、按犯罪事實應依證據認定之，無證據不得認定犯罪事實。又
    不能證明被告犯罪者，應諭知無罪之判決。刑事訴訟法第15
    4 條第2 項、第301 條第1 項分別定有明文。又事實之認定
    ，應憑證據，如未能發現相當證據，或證據不足以證明，自
    不能以推測或擬制之方法，為裁判基礎 (最高法院40年台上
    字第86號判例參照)； 且認定犯罪事實所憑之證據，雖不以
    直接證據為限，間接證據亦包括在內，然而無論直接證據或
    間接證據，其為訴訟上之證明，須於通常一般之人均不致有
    所懷疑，而得確信其為真實之程度者，始得據為有罪之認定
    ，倘其證明尚未達到此一程度，而有合理之懷疑存在而無從
    使事實審法院得有罪之確信時，即應由法院為諭知被告無罪
    之判決 (同院76年台上字第4986號判例參照)。 又按91年6
    月26日修正公布，同年月28日施行之妨害兵役治罪條例第10
    條第3 項、第1 項之規定，已就本罪行為人之主觀要件即「
    意圖避免召集處理」予以明文化，是行為人主觀上須「意圖
    避免召集處理」，且居住處所遷移，無故不依規定申報，致
    使召集令無法送達者，始係犯妨害兵役治罪條例第10條第1
    項第3 款、第3 項之罪而應依同條例第6 條第1 項科刑；尚
    難以行為人「居住處所遷移，無故不依規定申報者」，即遽
    認係「以意圖避免召集論」。故行為人若無避免召集處理之
    意圖，縱因疏失而未依規定申報居住所遷移致使召集令無法
    送達，仍不得以該罪相繩。 (93年11月25日臺灣高等法院暨
    所屬法院法律座談會，最高法院92年度台非字第404 號判決
    意旨參照) 。
三、公訴人認被告甲○○涉犯前揭罪名，係以被告甲○○住居所
    遷移未申報致使上開教育召集令無法送達之事實，有國軍博
    愛2306之6 教育召集令、受領回執、後備軍人行方不明遷出
    未報年籍佐證表、桃園縣政府警察局大溪分局圳頂派出所戶
    口查察通報單、法務部戶役政連結作業系統戶役政資料等可
    稽為其主要論據。訊據被告甲○○堅決否認有意圖避免召集
    而遷移住居所行為，辯稱其原住居桃園縣大溪鎮南興里13鄰
    南興30號，係因工作關係始遷離上址，因新住處房東不該遷
    戶籍，加以經常搬遷，因此始未將戶籍遷移，伊如知道有召
    集令，伊一定會前往報到等語。
四、經查，被告甲○○因教育召集令無法送達而未參加94年3 月
    23日在苖栗縣頭份鎮斗煥坪營區之博愛2306之6 號教育召集
    之事實，已據被告甲○○坦承在卷，並有博愛2306之6 教育
    召集令、受領回執、後備軍人行方不明遷出未報年籍佐證表
    、桃園縣政府警察局大溪分局圳頂派出所戶口查察通報單、
    法務部戶役政連結作業系統戶役政資料等在卷可稽，並經證
    人即送達本案教育召集令之警員李成權於本院審理時證稱：
    當初係伊至桃園縣大溪鎮南興里13鄰30號及32號現場查訪，
    到現場時，並未看到被告甲○○，30號該戶之戶長為乙○○
    ，乙○○說被告甲○○有設籍但已沒有實際居住在該處，伊
    沒有進一步問為何被告甲○○沒有居住，但伊有問可否聯絡
    被告甲○○，乙○○說聯絡不到。30號房屋是三合院建築，
    乙○○說其住一邊，而被告甲○○是住另一邊，鄰居也說被
    告甲○○設籍在該處，但沒有住在那邊，30號伊問了一、二
    個人說都沒有看過甲○○，只是有看過他的文件，他們沒有
    告訴伊若是收到被告甲○○的信件會如何處理，94年3 月9
    日下午5 時許，伊有去同里13鄰32號鄰長家中，伊有問鄰長
    有無看過被告甲○○，但是鄰長說不認識被告甲○○等語。
    則被告甲○○遷移住居所未申報，致上開教育召集令無法送
    達之事實，固屬實情，惟被告於本院審理時，經檢察官訊問
    時陳稱：伊戶籍原設在台東縣，因伊女友生產，為了小孩申
    報戶口及辦理健保手冊，伊即由大溪戶政事務所將伊戶籍由
    台東縣遷入大溪鎮南興里13鄰30號，遷入戶籍前伊原已居住
    在該處，那裡不算是三合院，有個大停車場，30號有好幾間
    房子，伊住其中一間，是伊父親朋友介紹的，不知乙○○是
    否就是房東，要看到人才知道，之後伊臨時搬至竹北市，是
    因伊父親要伊回台東住，伊不願意所以才臨時搬到竹北去，
    伊在桃園是作臨時工，92年9 、10月搬至竹北，因新址是小
    套房，房東不給房客遷戶口，伊才沒遷，伊搬到竹北後沒想
    到原來寄到南興里30號的信件要如何處理，伊去新竹時，沒
    有找到工作立刻又搬走，搬到台南約住了一年，去年伊有聽
    父親的朋友說有伊的文件，伊有電話請其幫忙代收，但不知
    有無代收，搬到台南時，也沒有想到要遷戶口，伊係後備軍
    人，知道退伍後隨時都有點召或教召，93年伊有去參加教召
    一次，伊住在台南時，93年2 月份時，伊有問伊父親的朋友
    說有無伊的單子之類的文件，但是他說沒有，之後他有告訴
    伊有一個文件，伊要他代收，但不知有無代收，伊去年有打
    電話問過他有無代收，但後來就沒有聯絡了，離開桃園到新
    竹，之後又到台南，是為了要找工作，到了台南之後，馬上
    就有工作，93年年初找到工作，沒有想到要遷戶籍，之後伊
    又由台南回到竹北，在ＹＹ洗車場工作，伊沒有在台中住過
    ，是伊女友姑姑幫伊遷的，伊如果有收到召集令，伊一定會
    去，93年伊沒有收到召集令，但伊一樣有去參加教育召集等
    語，顯見被告甲○○係因工作關係始多次遷移住居所，並非
    為了避免點閱或教育召集，又經本院函請桃園縣後備司令部
    查明被告甲○○有無參加93年教育召集乙節，經該機關函復
    被告甲○○確有於93年7 月21日參加桃園縣復興鄉山地連之
    教育召集，有該機關94年10月19日昭愛字第0940010011號函
    一份在卷可稽，益徵被告甲○○並非為了避免召集而多次遷
    移住居所不予申報，難謂其主觀上有避免召集之意圖，此外
    復查無其他積極證據足資證明被告甲○○有主觀之不法犯意
    ，則雖被告甲○○有居住處所遷移，不依規定申報，致使召
    集令無法送達之客觀行為，然依上開說明，尚不得以該罪相
    繩，自應為被告甲○○無罪之諭知。
五、本案原經檢察官聲請簡易判決處刑，認為不得以簡易判決處
    刑，改依通常程序審理，併予敘明。
據上論斷，應依刑事訴訟法第452 條、第301 條第1 項，判決如
主文。
本案經檢察官崔秉君到庭執行職務。
中　　華　　民　　國　　94　　年　　12　　月　　30　　日
                      刑事第四庭審判長法  官  黃斯偉
                                      法  官  蘇昭蓉
                                      法  官  陳心婷
以上正本證明與原本無異。
如不服本判決，應於判決送達後10日內向本院提出上訴狀（應附
繕本），上訴於臺灣高等法院。
                                      書記官　沈秀珍
中　　華　　民　　國　　94　　年　　12　　月　　30　　日
